臺灣高等法院臺南分院刑事判決
109年度上訴字第1339號
上  訴  人  臺灣臺南地方檢察署檢察官
被      告  甲○○




上列上訴人因被告毒品危害防制條例案件，不服臺灣臺南地方法
院109年度訴字第1038號中華民國109年9月16日第一審判決（起
訴案號：臺灣臺南地方檢察署109年度毒偵字第1562號），提起
上訴，本院判決如下：
    主  文
上訴駁回。
    理  由
一、公訴意旨略以：被告甲○○基於施用第一級毒品海洛因之犯意
    ，於民國（下同）109年4月12日上午10時至下午1時50分許
    之某時，在臺南市○○區○○路○段00號「臺南○○○○醫院」內，
    以將海洛因置入針筒內注射血管之方式，施用海洛因一次。
    因認被告涉犯毒品危害防制條例第10條第1項之施用第一級
    毒品罪嫌。
二、案件起訴之程序違背規定者，應諭知不受理之判決，刑事訴
    訟法第303條第1款定有明文；檢察官未將被告先送勒戒處所
    觀察、勒戒而逕行起訴，其起訴之程序違背規定，自應諭知
    不受理之判決（最高法院88年度台非字第146號判決意旨參
    照）。
三、109年7月15日增訂施行之毒品危害防制條例第35條之1第1、
    2項規定「本條例中華民國一百零八年十二月十七日修正之
    條文施行前犯第十條之罪之案件，於修正施行後，依下列規
    定處理：㈠偵查中之案件，由檢察官依修正後規定處理。㈡審
    判中之案件，由法院或少年法院（地方法院少年法庭）依修
    正後規定處理；依修正後規定應為不起訴處分或不付審理之
    裁定者，法院或少年法院（地方法院少年法庭）應為免刑之
    判決或不付審理之裁定」。是犯同條例第10條之罪者，縱犯
    罪時間是在修正前，於毒品危害防制條例相關法條修正施行
    後即應依新法規定處理。而修正後之毒品危害防制條例第23
    條第2項，既僅規定「觀察、勒戒或強制戒治執行完畢釋放
    後，3年內再犯第10條之罪者，檢察官或少年法院（地方法
    院少年法庭）應依法追訴或裁定交付審理。」則其再犯(含3
    犯以上）如距最近1次犯該罪經依第20條第1項、第2項規定
    令觀察、勒戒或強制戒治執行完畢釋放後，已逾3年者，即
    應再令觀察、勒戒，不因其間是否另犯該罪經起訴、判刑或
    執行而受影響（最高法院109年度台上字第3098號、3135號
    判決意旨參照）。又關於修正施行之毒品危害防制條例第20
    條第3項規定「依本條第1項、第2項為觀察、勒戒或強制戒
    治執行完畢釋放後，3年後再犯第10條之罪者，仍適用本條
    第1項、第2項規定之觀察、勒戒或強制戒治」。此所謂「3
    年後再犯」，是否僅以本次再犯，距最近1次觀察、勒戒或
    強制戒治執行完畢釋放後，已逾3年即足，不因其間是否另
    犯第10條之罪經起訴、判刑或執行而受影響，業經最高法院
    大法庭以109年度台上大字第3826號裁定揭示：現行毒品條
    例既認施用毒品者具有「病患性犯人」特質，強調「治療勝
    於處罰」、「醫療先於司法」，對於第20條第3項及第23條
    第2項所謂「3年後（內）再犯」，自應跳脫以往窠臼，以「
    3年」為期，建立「定期治療」之模式。準此，第20條第3項
    規定中所謂「3年後再犯」，只要本次再犯（不論修正施行
    前、後）距最近1次觀察、勒戒或強制戒治執行完畢釋放，
    已逾3年者，即該當之，不因其間有無犯第10條之罪經起訴
    、判刑或執行而受影響。是依上開說明，修正施行之現行毒
    品危害防制條第20條第3項、第23條第2項所謂之「3年後」
    、「3年內」再犯第10條之罪，只要本次再犯距最近1次觀察
    、勒戒或強制戒治執行完畢釋放，已逾3年者即應再施予觀
    察、勒戒或強制戒治，無須區別其間是否另犯同條例第10條
    之罪經起訴、判刑或執行，而為不同之處理。
四、經查，本件被告有公訴意旨所指之施用第一級毒品犯行，固
    有搜索扣押筆錄、扣押物品收據、扣押物品目錄表、臺南市
    立安南醫院檢驗檢查報告在卷可稽（警卷第10-16頁），及
    針筒1支扣案可資佐證。然被告於89年間、90年間相繼因施
    用毒品案件，經原審分別以89年度毒聲字第3603號裁定觀察
    、勒戒（90年5月3日因無繼續施用傾向出所，執畢日期為同
    年月5日），90年度毒聲字第2281號裁定送觀察、勒戒，再
    經原審以91年度毒聲字第180號裁定令入戒治處所強制戒治
    ，於91年9月11日因停止戒治執行出監，所餘戒治期間付保
    護管束，於92年2月1日保護管束期滿而執行完畢。復於95年
    間至104年間因多次施用毒品案件，經法院判處罪刑、執行
    完畢，有臺灣高等法院被告前案紀錄表可按。被告雖於最近
    1次觀察、勒戒、強制戒治執行完畢釋放後之期間，又有多
    次施用毒品之前科紀錄，但依上開說明，其本件施用第一級
    毒品之犯行，距上開觀察、勒戒、強制戒治執行完畢已逾3
    年，即應再施予觀察、勒戒或強制戒治處分；且本案檢察官
    是於109年8月10日提起公訴，同年8月21日繫屬原審時，修
    正之毒品危害防制條例部分條文已生效施行，檢察官即應依
    修正後之規定處理，卻逕提起公訴，核屬起訴違背法定程式
    ，應依刑事訴訟法第303條第1款規定，判決公訴不受理。是
    原審以檢察官起訴程序違背規定，不經言詞辯論，逕為不受
    理判決，核無不合。
五、駁回上訴之理由：
　㈠檢察官上訴雖以下列理由指摘原判決不當：①修正後現行毒品
    危害防制條例第20條第3項規定，僅是將為觀察、勒戒或強
    制戒治執行完畢釋放後，得再聲請觀察、勒戒或強制戒治之
    期間，由「5年後」修正為「3年後」，依其修法之立法理由
    可知該條項適用之對象，限於「3年後」始再有施用第一、
    二級毒品行為者。又依過去實務見解認為如第3次犯雖距第1
    次犯之觀察、勒戒或強制戒治執行完畢釋放後3年以後，因
    釋放後3年內已有二犯以上，非「3年後始再犯」有施用第一
    、二級毒品，即無再施予觀察、勒戒或強制戒治，而應提起
    公訴。②修正後毒品危害防制條例第20條第1項至第3項、第2
    3條第2項之規定，僅「初犯」及「3年後再犯」毒品危害防
    制條例之罪者，始應為不起訴處分，於審理中之案件，自應
    限於被告「初犯」或「3年後再犯」施用毒品罪者，始應由
    法院為免刑之判決，至「3年內再犯」乃至該條例修正前已
    第3次（或第3次以上）再度施用毒品者，參照最高法院97年
    度第5次刑事庭會議決議意旨，即應依法追訴、處罰。③被告
    前因施用毒品案件，經原審以91年度毒聲字第180號裁定令
    入戒治處所強制戒治，於91年9月11日停止強制戒治付保護
    管束，於92年2月1日強制戒治期滿而執行完畢。復於95年間
    至104年間因多次施用毒品案件，經法院判處罪刑定，則被
    告本次非「3年後始再」有施用第一級毒品之行為，應依法
    追訴，原判決逕為不受理判決，有適用法則不當之違誤。
  ㈡但依上開說明，修正後現行毒品危害防制條例第20條第3項所
    稱之「3年後再犯」，僅以本次再犯，距最近1次觀察、勒戒
    或強制戒治執行完畢釋放後，已逾3年即足，不因其間是否
    另犯第10條之罪經起訴、判刑或執行而受影響，業經最高法
    院大法庭著有109年度台上大字第3826號裁定意旨可資參照
    ，檢察官上訴所指之實務見解，既經最高法院大法庭予以變
    更，為本院所不採，其上訴為無理由，應予駁回，並不經言
    詞辯論為之。
據上論斷，應依刑事訴訟法第368條、第372條，判決如主文。
中　　華　　民　　國　　109 　年　　11　　月　　30　　日
                  刑事第一庭    審判長法　官  楊清安
                                      法　官  蕭于哲
                                      法　官  陳珍如
以上正本證明與原本無異。
如不服本判決應於收受送達後20日內向本院提出上訴書狀，其未
敘述上訴理由者，並得於提起上訴後20日內向本院補提理由書（
均須按他造當事人之人數附繕本）「切勿逕送上級法院」。
　　　　　　　　　　　　　　　　　　　書記官  盧建元
中　　華　　民　　國　　109 　年　　11　　月　　30　　日